ACORDAO-COMPLETO-2389313

ACÓRDÃO 831/2020 ATA 3/2020 - PRIMEIRA CÂMARA

VISTOS, relatados e discutidos estes autos em que se analisam atos de concessão de reforma a ex-servidores militares vinculados ao Comando do Exército. 
ACORDAM os Ministros do Tribunal de Contas da União, reunidos em Sessão da 1ª Câmara, ante as razões expostas pelo Relator, e com fulcro no art. 71, incisos III e IX, da Constituição Federal e nos arts. 1º, inciso V, e 39, inciso II, da Lei 8.443/1992, c/c o art. 259, inciso II, do Regimento Interno/TCU, em:
9.1. considerar ilegais as reformas concedidas aos Srs. Herval Bento Rodrigues, Manoel Carlos Pereira Braga e Gerson Emidio Carneiro, recusando registro aos correspondentes atos; 
9.2. aplicar a orientação fixada no verbete da Súmula/TCU 106 acerca das parcelas indevidamente percebidas de boa-fé pelos interessados;
9.3. determinar ao Comando do Exército, em relação aos atos indicados no subitem 9.1 acima, que: 
9.3.1. no prazo de 15 (quinze) dias, a contar da ciência desta deliberação, abstenha-se de realizar pagamentos decorrentes dos atos impugnados, sujeitando-se a autoridade administrativa omissa à responsabilidade solidária, nos termos do art. 262, caput, do Regimento Interno/TCU;
9.3.2. comunique os interessados a respeito deste Acórdão, alertando-os de que o efeito suspensivo proveniente da interposição de possíveis recursos perante o TCU não os eximem da devolução dos valores percebidos indevidamente após a respectiva notificação, caso os recursos não sejam providos;
9.3.3. no prazo de 30 (trinta) dias, contados da ciência desta deliberação, encaminhe ao Tribunal, por cópia, comprovante da data em que os interessados tomaram conhecimento desta decisão;
9.4. determinar à Sefip que monitore o cumprimento da medida indicada no subitem 9.3.1 supra, representando a este Tribunal, caso necessário.

Atos de concessão de reforma.

Primeira Câmara

Ministério da Defesa/ Comando do Exército.

3. Interessados: Herval Bento Rodrigues (XXX.308.181-XX); Manoel Carlos Pereira Braga (XXX.376.707-XX); Gerson Emidio Carneiro (XXX.166.941-XX).

13.1. Ministros presentes: Walton Alencar Rodrigues (Presidente) e Vital do Rêgo.
13.2. Ministro-Substituto convocado: Marcos Bemquerer Costa (Relator).
13.3. Ministro-Substituto presente: Weder de Oliveira.

MARCOS BEMQUERER

Adoto como Relatório, com os pertinentes ajustes de forma, a instrução da Secretaria de Fiscalização de Pessoal - Sefip por meio da qual o presente processo é analisado e cujo encaminhamento contou com a anuência do Procurador Júlio Marcelo de Oliveira (peças 7-9) :
"INTRODUÇÃO
1.	Trata-se de atos de reforma por incapacidade, submetidos, para fins de registro, à apreciação do Tribunal de Contas da União (TCU) , de acordo com o art. 71, inciso III, da Constituição Federal.  Os atos foram cadastrados e disponibilizados ao TCU por intermédio do Sistema e-Pessoal, na forma do art. 2º e 4º da Instrução Normativa TCU 78/2018.
EXAME TÉCNICO
Procedimentos aplicados
2.	Os procedimentos para exame, apreciação e registro de atos de pessoal encontram-se estabelecidos na Instrução Normativa TCU 78/2018 e na Resolução TCU 206/2007. Essas normas dispõem que os atos de pessoal disponibilizados por meio do e-Pessoal devem ser submetidos previamente a críticas automatizadas, com base em parâmetros predefinidos.
3.	As críticas das informações cadastradas na etapa de coleta do ato foram elaboradas e validadas levando-se em conta as peculiaridades de cada ato. Os itens verificados nessa etapa são inerentes a dados cadastrais, fundamentos legais, mapa de tempo, ficha financeira, assim como eventuais ocorrências de acumulação. Trata-se de verificações abrangentes, minuciosas e precisas e sem a necessidade de ação humana e, portanto, menos suscetível a falhas. As críticas aplicadas estão discriminadas no sistema, no Menu e-Pessoal, opção 'Crítica', que podem ser acessadas mediante concessão de perfil específico a servidores do TCU responsáveis pela análise.
4.	Além das críticas automatizadas, há verificação humana adicional no caso de haver alertas do sistema ou informações não formatadas, como esclarecimentos do gestor ou do controle interno.  
5.	As críticas também consideram os registros do Sistema Integrado de Administração de Recursos Humanos (Siape) . O Siape disponibiliza informações atualizadas sobre as parcelas que integram os proventos, diferentemente, portanto, do e-Pessoal, que informa as parcelas no momento do registro do ato. 
6.	Essa confrontação com o Siape fornece uma visão atual e verdadeira da situação, o que permite descaracterizar irregularidades e inconsistências que, embora constantes do e-Pessoal, já foram corrigidas.
7.	As verificações detectadas nos atos encontram-se discriminadas na aba de pendências de cada ato no sistema e-Pessoal, bem como nos espelhos dos atos contemplados por esta instrução.
Exame das Constatações
8.	Este Tribunal de Contas entendia que o militar reformado por incapacidade com base no artigo 110 da Lei 6.880/1980 teria direito ao recebimento de proventos de um posto/graduação acima do que já vinha recebendo na reserva remunerada ou na reforma por limite de idade. Tomemos por exemplo um militar, no posto de 2º tenente, que contava com mais de trinta anos de serviço e foi para a reserva remunerada antes da entrada em vigor da Medida Provisória 2.215/2001, fazendo jus, com amparo no inciso II do art. 50 da Lei 6.880/1980, em sua redação original, a um posto acima para fins de proventos, ou seja, proventos com base no soldo de 1º tenente. Posteriormente, o mesmo militar foi reformado por incapacidade e, com base no art. 110 da Lei 6.880/1980, teria o direito de receber proventos com base no soldo de Capitão, conforme quadro exemplificativo abaixo:
	SITUAÇÃO DO MILITAR

	ATIVA
	RESERVA*
	REFORMA IDADE**
	REFORMA INCAPACIDADE***

	2º Tenente
	1º Tenente
	X
	Capitão (Refo. Inicial) 

	2º Tenente
	1º Tenente
	1º Tenente (Refo. Inicial) 
	Capitão (Alteração) 

	* Militar vai para reserva com mais de 30 anos de serviço antes da vigência da MP 2215/2001;
** pode ou não existir a reforma por limite de idade, é indiferente; e
*** Acórdão 1987/2010-TCU-Plenário possibilitava melhoria nos proventos com base de mais um posto/graduação acima da recebida na reserva, amparado no artigo 110 da Lei 6.880/1980. 

9.	O entendimento supracitado vigorou nesta Corte para todos os atos em situações análogas amparados pelo Acórdão 1987/2010-TCU-Plenário [rel. Min. Subst. Augusto Sherman] até o proferimento do Acórdão 2225/2019-TCU-Plenário [rel. Min. Benjamin Zymler], em 18 de setembro de 2019, peça 2:
'SUMÁRIO: ATOS DE REFORMA. ALTERAÇÃO DE   UMA DAS    CONCESSÕES    PARA    ELEVAÇÃO, EM UM   GRAU HIERÁRQUICO, DO POSTO SOBRE O QUAL CALCULADOS OS PROVENTOS DO INATIVO, EM FACE DA SUPERVENIÊNCIA DE INVALIDEZ PERMANENTE DECORRENTE     DE    DOENÇA    ESPECIFICADA    EM    LEI. MILITAR ANTERIORMENTE REFORMADO COM PROVENTOS JÁ CALCULADOS SOBRE O POSTO HIERÁRQUICO    SUPERIOR, POR    TEMPO    DE    SERVIÇO. AUSÊNCIA   DE   PREVISÃO   LEGAL   PARA   EXTENSÃO DA VANTAGEM     ESTABELECIDA     NO     ART.     110    DA    LEI 6.880/1980 A MILITARES JÁ REFORMADOS, BEM COMO PARA O ACRÉSCIMO DE DOIS POSTOS NO CÁLCULO DOS PROVENTOS. NEGATIVA DE REGISTRO. DETERMINAÇÕES. LEGALIDADE E REGISTRO DAS DEMAIS CONCESSÕES.'
10.	É importante frisar que o art. 110 da Lei 6.880/1980 versa da seguinte forma:
'Art. 110. O militar da ativa ou da reserva remunerada, julgado incapaz definitivamente por um dos motivos constantes dos incisos I e II do art. 108, será reformado com a remuneração calculada com base no soldo correspondente ao grau hierárquico imediato ao que possuir ou que possuía na ativa, respectivamente.  (Redação dada pela Lei nº 7.580, de 1986) 
        § 1º Aplica-se o disposto neste artigo aos casos previstos nos itens III, IV e V do artigo 108, quando, verificada a incapacidade definitiva, for o militar considerado inválido, isto é, impossibilitado total e permanentemente para qualquer trabalho.
        § 2º Considera-se, para efeito deste artigo, grau hierárquico imediato:
        a) o de Primeiro-Tenente, para Guarda-Marinha, Aspirante-a-oficial e Suboficial ou Subtenente;
        b) o de Segundo-Tenente, para Primeiro-Sargento, Segundo-Sargento e Terceiro-Sargento; e
       c) o de Terceiro-Sargento, para Cabo e demais praças constantes do Quadro a que se refere o artigo 16.'
11.	Pela leitura do supracitado dispositivo, verifica-se que o militar que faz jus à reforma por incapacidade com melhoria de proventos, primeiramente, somente pode ser militar da ativa ou da reserva, ou seja, não pode ser militar reformado e o cálculo dos proventos da reforma em posto/graduação superior será com base ao que possuía na ativa e não na reserva, como vinha possibilitando o Acórdão 1987/2010-TCU-Plenário. Dessa forma, se o militar recebeu uma melhoria de proventos com base no art. 50 da Lei 6.880/80 e vier a ser reformado por incapacidade com base no art. 110 da lei 6.880/80 não fará jus a nova melhoria de benefício, uma vez que já recebeu tal melhoria por ocasião de sua passagem para a reserva remunerada, conforme o exposto no quadro exemplificativo a seguir:
		SITUAÇÃO DO MILITAR

	ATIVA
	RESERVA*
	REFORMA IDADE**
	REFORMA INCAPACIDADE***

	2º Tenente
	1º Tenente
	X
	1º Tenente (Refo. inicial) 

	2º Tenente
	1º Tenente
	1º Tenente (Refo. Inicial) 
	1º Tenente (alteração) 

	2º Tenente
	X
	X
	1º Tenente (Refo. Inicial) 

	* Militar com mais de 30 anos de serviço antes da vigência da MP 2.215/2001;
** pode ou não existir a reforma por limite de idade, é indiferente; e
*** Acórdão 2225/2019-TCU-Plenário, entende que já ocorreu a melhoria dos proventos por ocasião da passagem para a reserva, negando nova melhoria no ato da reforma por incapacidade.

12.	Para melhor elucidar o assunto, transcreve-se trecho do voto do Ministro Relator Benjamin Zymler que norteou o Acórdão 2225/2019-TCU-Plenário, peça 2, in verbis:
                   VOTO
' (...) 
5. Segundo informam os autos, o militar em questão, ocupante do posto de Coronel, foi transferido para a reserva remunerada em 1990, quando contava 53 anos de idade e 37 anos de serviço. Desde então, por ter mais de trinta anos de serviço ativo, passou a receber seus proventos calculados com base no soldo de General de Brigada, com fulcro na regra prevista na redação primitiva do art. 50, inciso II, da Lei 6.880/1980 ('São direitos dos militares (...) a percepção de remuneração correspondente ao grau hierárquico superior ou melhoria da mesma quando, ao ser transferido para a inatividade, contar mais de 30 (trinta) anos de serviço') . Nessas condições, o militar foi reformado ex officio em 2001, ao atingir a idade limite de permanência na reserva remunerada.
6. Neste processo, além do ato inicial de reforma do Sr. Fernando Geraldo de Siqueira (peça 5) , aprecia-se também um ato de alteração (peça 6) , editado em 2018 para vincular os proventos do interessado ao soldo de General de Divisão, ou seja, dois postos acima daquele que o militar ostentava na atividade.
7. O fundamento para tanto seria o disposto no art. 110, § 1º, da Lei 6.880/1980 (Estatuto dos Militares) , na redação dada pela Lei 7.580/1986:
'Art. 110. O militar da ativa ou da reserva remunerada, julgado incapaz definitivamente por um dos motivos constantes dos incisos I e II do art. 108, será reformado com a remuneração calculada com base no soldo correspondente ao grau hierárquico imediato ao que possuir ou que possuía na ativa, respectivamente.
§ 1º Aplica-se o disposto neste artigo aos casos previstos nos itens III, IV e V do artigo 108, quando, verificada a incapacidade definitiva, for o militar considerado inválido, isto é, impossibilitado total e permanentemente para qualquer trabalho.'
8. Para maior clareza, transcrevo também o art. 108 do Estatuto, no que aqui interessa:
'Art. 108. A incapacidade definitiva pode sobrevir em consequência de:
I - Ferimento recebido em campanha ou na manutenção da ordem pública;
II - Enfermidade contraída em campanha ou na manutenção da ordem pública, ou enfermidade cuja causa eficiente decorra de uma dessas situações;
III - acidente em serviço;
IV - Doença, moléstia ou enfermidade adquirida em tempo de paz, com relação de causa e efeito a condições inerentes ao serviço;
V - Tuberculose ativa, alienação mental, esclerose múltipla, neoplasia maligna, cegueira, lepra, paralisia irreversível e incapacitante, cardiopatia grave, mal de
Parkinson, pênfigo, espondiloartrose anquilosante, nefropatia grave e outras moléstias que a lei indicar com base nas conclusões da medicina especializada'.
9. Como se vê, o benefício previsto no art. 110 da Lei 6.880/1980, expressamente dirigido ao militar da ativa ou da reserva remunerada, não alcança o militar reformado. Ademais, quer da ativa, quer da reserva, o benefício se traduz no cálculo dos proventos com base no soldo do posto ou grau hierárquico imediato àquele que o favorecido apresentava na ativa - ou seja, não há espaço na norma para o cálculo dos proventos ter por referência dois postos acima daquele que o militar possuía quando ainda em atividade. (grifo nosso) 
10. Sobre o primeiro ponto - os destinatários do adicional -, a jurisprudência do Superior Tribunal de Justiça (STJ) , intérprete último da lei federal, há muito se encontra pacificada, como ilustram os precedentes adiante reproduzidos:
'PROCESSUAL CIVIL. ADMINISTRATIVO. MILITAR REFORMADO POR ATINGIR A IDADE LIMITE NA RESERVA. INVALIDEZ SUPERVENIENTE À INATIVAÇÃO. REFORMA COM REMUNERAÇÃO CORRESPONDENTE AO GRAU HIERÁRQUICO IMEDIATO. IMPOSSIBILIDADE. SÚMULAS 7 E 83 DO STJ.
1. O art. 110 da Lei 6.880/1980 prevê o direito de o militar da ativa ou da reserva remunerada ser reformado com a remuneração calculada com base no soldo correspondente ao grau hierárquico imediato ao que possuir.
2. O Tribunal de origem asseverou: 'o autor foi reformado ex officio em 21/05/2006
 (Evento 20 - PROCADM4 - fl. 15) , por ter atingido idade limite de permanência na reserva, nos termos do art. 106, I, d, da Lei 6.880/80. Pretende, agora, a melhoria da reforma para que seus proventos passem a ser calculados com base na remuneração do posto superior na inatividade, em razão da superveniência de moléstia que determina a sua invalidez (neoplasia maligna constatada em 04/01/2008) '.
3. É inviável reanalisar a constatação das datas da reforma e da eclosão da moléstia, pois inarredável a revisão do conjunto probatório dos autos para afastar as premissas fáticas estabelecidas pelo acórdão recorrido. Aplica-se, portanto, o óbice da Súmula 7/STJ.
4. Ao reconhecer que o direito ora pugnado alcança apenas os militares da ativa ou da reserva remunerada, não prevendo a possibilidade da alteração de proventos de militar reformado por atingir a idade limite na reserva, o Tribunal a quo decidiu em consonância com a jurisprudência do STJ, razão pela qual incide a Súmula 83 do STJ.
Precedentes: REsp 1.381.724/RS, Relatora Ministra REGINA HELENA COSTA, PRIMEIRA TURMA, DJe 10/5/2017; e AgRg no REsp 1.539.940/RS, Relatora Ministra ASSUSETE MAGALHÃES, SEGUNDA TURMA, DJe 29/3/2016.
5. Recurso Especial não conhecido' (REsp 1784347/RS, Rel. Min. Herman Benjamin, Segunda Turma, julgado em 2/4/2019, DJe de 23/4/2019; ênfase acrescentada) .
'ADMINISTRATIVO. MILITAR. REFORMA. ALTERAÇÃO DE BENEFÍCIO. INCAPACIDADE SUPERVENIENTE. ART. 110, § 1º C/C ART. 108, V, DA LEI 6.880/80. MILITARES DA ATIVA OU RESERVA REMUNERADA. RESTRIÇÃO. MILITAR JÁ REFORMADO. IMPOSSIBILIDADE.
1. A reforma do militar com a remuneração calculada com base no soldo correspondente ao grau hierárquico imediato ao que possuir ou que possuía na ativa, nos termos do art. 110, § 1º, c/c o art. 108, V, da Lei 6.880/80, restringe-se aos militares da ativa ou reserva remunerada, na exata disposição do caput do art. 110, não sendo possível a concessão de tal benesse àqueles militares já reformados.
2. Recurso especial não provido' (REsp 1.340.075/CE, Rel. Min. Castro Meira, Segunda Turma, julgado em 9/4/2013, DJe de 15/4/2013) 
 (...) 
14. No caso do Sr. Fernando Geraldo de Siqueira, ora em exame, o militar já se encontrava reformado quando acometido de moléstia incapacitante e também já tinha, à época, seus proventos vinculados ao soldo do posto hierárquico imediato, de modo que sob nenhuma perspectiva ser-lhe-ia devido o novo acréscimo concedido pelo Comando do Exército.
15. Ilegal, pois, a alteração.
16. Quanto aos demais atos acostados ao processo, inclusive o ato inicial de reforma do sr. Fernando Geraldo de Siqueira (este com os proventos corretamente associados ao posto imediatamente superior àquele que o militar ocupava na ativa) , acompanho os pareceres técnicos no sentido de sua legalidade e registro.
17. Por fim, considero relevante, neste momento, tecer algumas considerações, ainda que breves, acerca do conteúdo e dos efeitos do Acórdão 1987/2010-TCU-Plenário, haja vista a evolução jurisprudencial que ora defendo.
18. Aliás, peço licença para registrar que, embora integre o corpo de ministros desta Corte de Contas há mais de vinte anos, é a primeira vez que me deparo, na condição de relator, com a discussão aqui travada, o que evidencia, a meu ver, o acerto das alterações recentemente promovidas pelo Tribunal na distribuição de processos, sobretudo por proporcionarem aos julgadores - como consequência direta da ampliação do leque de órgãos e assuntos tratados nos feitos que presidem - uma visão mais abrangente e objetiva da administração pública, sob a ótica do controle externo.
19. Pois bem, o Acórdão 1987/2010-TCU-Plenário - com esteio no princípio da isonomia - teve por legítima a concessão da vantagem prevista no art. 110, § 1º, da Lei 6.880/1980 a militares já reformados acometidos de doença incapacitante.
20. Malgrado à época tenha anuído a esse entendimento, desta feita, reexaminando a matéria à luz da jurisprudência que se formou ao longo dos últimos anos em nossas cortes superiores, julgo não haver, no posicionamento sedimentado no âmbito do STJ, nenhum desdouro ao princípio da isonomia, e, ainda que houvesse, não seria dado a este Tribunal de Contas negar vigência à norma legal expressa para eventualmente prestigiá- lo.
21. De fato, há distinção tão substancial entre os regimes jurídicos aplicáveis, de per si, aos militares da ativa, da reserva e reformados que não se apresenta razoável pretender igualá-los - pela via da hermenêutica - para efeito de concessão de benefícios. Note-se que, no plano remuneratório, o Supremo Tribunal Federal (STF) tem restringido, inclusive, a eficácia de títulos executivos judiciais quando o titular do direito migra da condição de servidor ativo para a de servidor aposentado. No MS 30.725, por exemplo, o Ministro Gilmar Mendes anotou:
'Nesse sentido, a coisa julgada deveria ser invocada, a princípio, para efeitos de pagamento de vencimentos, o que não significa, necessariamente, que essa proteção jurídica se estenda, desde logo, para o cálculo dos proventos, o qual deve ser analisado caso a caso, sob pena de reconhecer-se a perpetuação de um direito declarado a ponto de alcançar um instituto jurídico diverso: o instituto dos proventos.'
22. Ora, o art. 110 do Estatuto dos Militares tem por evidente propósito compensar os militares da ativa que tenham sua carreira precocemente interrompida por infortúnios associados ao cumprimento do dever. A exceção são as enfermidades referidas no inciso V do art. 108, mas mesmo ali se faz inequívoca a intenção do legislador de favorecer o militar vitimado pela interrupção abrupta da carreira.
23. Naturalmente, não há que se falar em interrupção da carreira no caso de militares já reformados.'
13.	Por fim, vale destacar que os atos de reforma em análise deram entrada no TCU há menos de 5 (cinco) anos, não sendo aplicável, portanto, o procedimento de contraditório e ampla defesa determinado pelo Acórdão 587/2011-TCU-Plenário.
CONCLUSÃO
14.	Posto tudo que foi apresentado no presente processo, conclui-se que os atos em estudo devem ter seu julgamento pela ilegalidade, por não encontrarem amparo legal no art. 110 da Lei 6.880/1980, visto que os militares reformados em tela já receberam a melhoria dos proventos ao ingressarem na reserva remunerada, não fazendo jus a nova melhoria como consequência da reforma por incapacidade prevista no mencionado dispositivo legal.
PROPOSTA DE ENCAMINHAMENTO
15.	Ante o exposto, com fundamento no art. 71, inciso III, da Constituição Federal, no art. 1º, inciso V, e art. 39, incisos I e II, da Lei 8.443/1992, no art. 260 do Regimento Interno do Tribunal de Contas da União, propõe-se considerar ilegais e negar o registro aos atos do presente processo, determinando ao Comando do Exército que: 
a)	dispense o ressarcimento das quantias indevidamente recebidas de boa-fé pelos interessados, consoante o disposto no Enunciado 106 da Súmula da Jurisprudência do TCU;
b)	no prazo de 15 (quinze) dias, a contar da ciência desta Deliberação, abstenha-se de realizar pagamentos decorrentes dos atos impugnados, sujeitando-se a autoridade administrativa omissa à responsabilidade solidária, nos termos do art. 262, caput, do Regimento Interno/TCU;
c)	 dê ciência aos interessados, no prazo de 15 (quinze) dias, a contar do recebimento da notificação deste Acórdão, do inteiro teor desta deliberação; e
d)	alerte aos interessados que o efeito suspensivo proveniente da interposição de possíveis recursos perante o TCU não o exime da devolução dos valores percebidos indevidamente após a respectiva notificação, caso os recursos não sejam providos."
	É o Relatório.

não há.

Procurador Júlio Marcelo de Oliveira.

PESSOAL. REFORMA. ATRIBUIÇÃO DE VANTAGEM PREVISTA NO ART. 110 DA LEI 6.880/1980 A MILITARES QUE JÁ SE ENCONTRAVAM REFORMADOS. ILEGALIDADE DOS ATOS, COM NEGATIVA DE REGISTRO.

REFORMA (REFO)

Secretaria de Fiscalização de Pessoal - Sefip.

Em apreciação atos de alteração de reforma aos Srs. Herval Bento Rodrigues, Manoel Carlos Pereira Braga e Gerson Emidio Carneiro, militares do Comando do Exército (peças 3-5, respectivamente) .
2.	Os atos dos mencionados militares foram editados em 2015 com vistas a alterar o fundamento legal do ato concessório para o art. 104, inciso II, da Lei 6.880/1980 c/c os arts. 108, inciso V, 109 e 110, §§ 1º e 2º, da mesma lei.
3.	Por terem sido considerados inválidos, conforme é registrado nos respectivos atos, os interessados passaram a fazer jus ao soldo do grau hierárquico imediato superior, em atenção ao disposto no art. 110, § 2º, da Lei 6.880/1980.
4.	A Secretaria de Fiscalização de Pessoal - Sefip, com o endosso do Ministério Público junto ao TCU, manifestou-se nos autos pela ilegalidade e recusa do registro dos atos ora em análise, por entender não haver previsão legal para o cálculo dos proventos com referência a mais de um posto acima do que os interessados possuíam na ativa.
5.	Entendo que a análise efetuada está em consonância ao novo entendimento firmado por este Tribunal, mediante o Acórdão 2225/2019-TCU-Plenário (rel. Min. Benjamin Zymler) , motivo pelo qual a adoto como razões de decidir, sem prejuízo das considerações que passo a expor.
6.	A Lei 6.880/1980, que dispõe sobre o Estatuto dos Militares, define, em seu art. 110, que:
"Art. 110. O militar da ativa ou da reserva remunerada, julgado incapaz definitivamente por um dos motivos constantes dos incisos I e II do art. 108, será reformado com a remuneração calculada com base no soldo correspondente ao grau hierárquico imediato ao que possuir ou que possuía na ativa, respectivamente.  (Caput do artigo com redação dada pela Lei 7.580, de 23/12/1986) 
§ 1º Aplica-se o disposto neste artigo aos casos previstos nos itens III, IV e V do artigo 108, quando, verificada a incapacidade definitiva, for o militar considerado inválido, isto é, impossibilitado total e permanentemente para qualquer trabalho.
§ 2º Considera-se, para efeito deste artigo, grau hierárquico imediato: 
a) o de Primeiro-Tenente, para Guarda-Marinha, Aspirante-a-Oficial e Suboficial ou Subtenente; 
b) o de Segundo-Tenente, para Primeiro-Sargento, Segundo-Sargento e Terceiro-Sargento; e 
c) o de Terceiro-Sargento, para Cabo e demais praças constantes do Quadro a que se refere o artigo 16. 
§ 3º Aos benefícios previstos neste artigo e seus parágrafos poderão ser acrescidos outros relativos à remuneração, estabelecidos em leis especiais, desde que o militar, ao ser reformado, já satisfaça às condições por elas exigidas.
§ 4º  (Revogado pela Medida Provisória nº 2.215-10, de 31/8/2001) 
§ 5º  (Revogado pela Medida Provisória nº 2.215-10, de 31/8/2001) " (grifos acrescidos) 
7.	Da leitura do dispositivo acima, verifica-se que o benefício nele previsto é direcionado ao militar da ativa ou da reserva remunerada, que, ao ser considerado incapaz, é reformado, passando a ter seus proventos calculados com correspondência a um posto acima do que possuía na ativa. 
8.	Neste Tribunal, o entendimento mais recente, vigente a partir da prolação do Acórdão 2225/2019-TCU-Plenário (TC Processo 002.418/2019-3, rel. Min. Benjamin Zymler) , é de que o benefício previsto no art. 110 da Lei 6.880/1980 não alcança o militar reformado nem permite o cálculo dos proventos com correspondência a mais de um posto acima do que o militar possuía na ativa.
9.	Como exposto no voto condutor da referida deliberação, "há distinção tão substancial entre os regimes jurídicos aplicáveis, de per si, aos militares da ativa, da reserva e reformados que não se apresenta razoável pretender igualá-los". Nesse sentido, transcreve-se excerto do voto que subsidiou o Acórdão 13439/2019-TCU-Primeira Câmara, relatado pelo Min. Benjamin Zymler, que evidencia a diferença entre os inativos que estão na reserva e os reformados e observa haver coerência na lei ao não conceder a vantagem do art. 110 da Lei 6.880/1980 aos militares já reformados: 
"12. Ora, o art. 110 do Estatuto dos Militares tem por evidente propósito compensar os militares da ativa que tenham sua carreira precocemente interrompida por infortúnios associados ao cumprimento do dever. A exceção são as enfermidades referidas no inciso V do art. 108, mas mesmo ali se faz inequívoca a intenção do legislador de favorecer o militar vitimado pela interrupção abrupta da carreira.
13. Naturalmente, não há que se falar em interrupção da carreira no caso de militares já reformados.
14. Poder-se-ia até objetar, é verdade, que os militares da reserva, expressamente referidos pela norma, também se encontram, tecnicamente, na situação de inativos. No entanto, insisto, o discrímen entre reserva e reforma é tal que a simples leitura da conceituação dada aos institutos espanca qualquer dúvida a respeito. Eis o que dispõe o art. 3º da Lei 6.880/1980:
'Art. 3° Os membros das Forças Armadas, em razão de sua destinação constitucional, formam uma categoria especial de servidores da Pátria e são denominados militares.
§ 1° Os militares encontram-se em uma das seguintes situações:
a) na ativa:
 (...) 
b) na inatividade:
I - os da reserva remunerada, quando pertençam à reserva das Forças Armadas e percebam remuneração da União, porém sujeitos, ainda, à prestação de serviço na ativa, mediante convocação ou mobilização; e
II - os reformados, quando, tendo passado por uma das situações anteriores estejam dispensados, definitivamente, da prestação de serviço na ativa, mas continuem a perceber remuneração da União.'
15. Nessa mesma linha, saliento que, em sua redação original, o § 1º do art. 110 do Estatuto dirigia-se unicamente aos militares da ativa. Foi a ocorrência de casos reais de incapacidade - envolvendo reservistas convocados - ocasionada por ferimento ou enfermidade contraída em função do efetivo exercício da atividade militar (incisos I e II do art. 108) que motivou o legislador a lhes estender o benefício. Reproduzo a exposição de motivos que fundamentou a alteração: (...) 
16. Portanto, a não concessão da vantagem aos militares já reformados não foi um mero descuido da lei; tampouco representa, sob qualquer enfoque que se considere, ofensa ao princípio da isonomia."
10.	Convém ressaltar que a tese acolhida por este Tribunal no âmbito do TC Processo 002.418/2019-3 (Acórdão 2225/2019-TCU-Plenário) está em afino com a jurisprudência pacificada do Superior Tribunal de Justiça - STJ, valendo trazer à baila o Enunciado do acórdão proferido no REsp 1.340.075/CE, cujo voto que o embasou passou a ser adotado como referência por este Plenário nos julgamentos dos atos de concessão por este Tribunal:
"ADMINISTRATIVO. MILITAR. REFORMA. ALTERAÇÃO DE BENEFÍCIO. INCAPACIDADE SUPERVENIENTE. ART. 110, § 1º C/C ART. 108, V, DA LEI 6.880/80. MILITARES DA ATIVA OU RESERVA REMUNERADA. RESTRIÇÃO. MILITAR JÁ REFORMADO. IMPOSSIBILIDADE. 
1. A reforma do militar com a remuneração calculada com base no soldo correspondente ao grau hierárquico imediato ao que possuir ou que possuía na ativa, nos termos do art. 110, § 1º, c/c o art. 108, V, da Lei 6.880/80, restringe-se aos militares da ativa ou reserva remunerada, na exata disposição do caput do art. 110, não sendo possível a concessão de tal benesse àqueles militares já reformados. 
2. Recurso especial não provido' (REsp 1.340.075/CE, Rel. Min. Castro Meira, Segunda Turma, julgado em 9/4/2013, DJe de 15/4/2013; ênfase acrescentada) ."
11.	Nos casos dos atos ora em análise, observo que todos se referem a militares já reformados e, portanto, já estavam definitivamente dispensados da prestação de serviço na ativa quando passaram a ser acometidos por doença que os tornaram incapazes definitivamente para o retorno às atividades militares.
12.	Observo que o Sr. Herval Bento Rodrigues (ato de peça 3) possuía o posto de Capitão e foi transferido para a reserva remunerada em 30/11/2000. Por contar com mais de trinta anos de serviço, passou a ter os proventos calculados com base no soldo de Major, em atenção ao art. 50, inciso II, da Lei 6.880/1980 vigente à época. Em 20/10/2009, foi reformado ex ofício, por atingir a idade limite de permanência na reserva remunerada (TC Processo 030.059/2011-9; ato julgado legal por meio do Acórdão 9877/2011-TCU-Primeira Câmara, rel. Min. Subst. Weder de Oliveira) . E, em 2015, com fundamento no dispositivo acima reproduzido, teve seu ato de reforma editado, com a vinculação de seu provento ao soldo de Tenente Coronel.
13.	Já o Sr. Manoel Carlos Pereira Braga (ato de peça 4) ocupava, na ativa, o posto de Coronel e foi transferido para reserva remunerada em 31/12/2006, passando a receber os proventos calculados com base no posto de General de Brigada. Em 9/4/2015, o militar foi reformado (TC Processo 028.252/2016-0; ato julgado legal mediante o Acórdão de Relação 13.162-2ª Câmara, rel. Min. Subst. André Luís de Carvalho) , e, meses depois, teve o ato alterado, por ter sido considerado inválido, passando a fazer juz ao provento de General de Divisão.
14.	O Sr.  Gerson Emidio Carneiro (peça 5) foi desligado da ativa em 31/1/2003 como Taifeiro de 1ª Classe, tendo mantido na reserva a remuneração desse posto. O militar foi reformado em 11/1/2004 (TC Processo 026.555/2018-2; ato julgado legal no Acórdão de Relação 9.705/2018-2ª Câmara, de minha relatoria) , mas, em 12/11/2015, teve o seu ato de reforma editado com base no art. 110 da Lei 6.880/1980, por ter sido considerado inválido, passando a ter o cálculo dos proventos com base no posto de 3º Sargento, em atenção ao § 2º do dispositivo mencionado.
15.	Nesse contexto e à luz do atual entendimento deste Tribunal, são ilegais os atos ora em exame, por ter-se verificado irregularidade na concessão do benefício previsto no art. 110 da Lei 6.880/1980 a militar já reformado, e, nos casos dos atos referentes aos Srs. Herval Bento Rodrigues e Manoel Carlos Pereira Braga (peças 3 e 4) , no cálculo do benefício, visto que adotou como base o soldo de mais de um posto acima daquele que os militares ostentavam na atividade.
16.	Assim, de conformidade com o art. 262 do Regimento Interno deste Tribunal, importa determinar ao Comando do Exército que faça cessar os pagamentos decorrentes dos atos impugnados, sob pena de responsabilidade solidária da autoridade administrativa omissa. 
17.	Deve-se também determinar ao órgão de origem que comunique aos mencionados interessados sobre a deliberação do Tribunal, alertando-os de que o efeito suspensivo proveniente da interposição de eventuais recursos não os exime da devolução dos valores percebidos indevidamente após a notificação, caso esses não sejam providos. Após, o Comando do Exército deve remeter ao Tribunal documento comprobatório de que os Srs. Herval Bento Rodrigues, Manoel Carlos Pereira Braga e Gerson Emidio Carneiro foram cientificados do julgamento desta Corte.
18.	Considero pertinente ainda dirigir determinação à Sefip para que proceda à verificação do cumprimento das providências endereçadas ao órgão de origem.
19.	Por fim, registro que, nos termos do Acórdão 587/2011-TCU-Plenário, é desnecessária a oitiva prévia dos interessados, haja vista que os atos foram encaminhados para apreciação desta Corte de Contas há menos de cinco anos (peça 3: 21/3/2017; peça 4: 3/7/2017; e peça 5: 1º/3/2018) . 
Ante o exposto, voto por que seja adotada a deliberação que ora submeto a este Colegiado.
TCU, Sala das Sessões, em 11 de fevereiro de 2020.
MARCOS BEMQUERER COSTA
Relator